最高法院民事判決　　　　　　　　　　　　　　　九十一年度台上字第一○○三號
　　上　訴　人　甲○○
　　　　　　　　乙○○
　　共　　　同
　　訴訟代理人　吳中和律師
　　被 上訴 人　丙○○
右當事人間請求塗銷所有權移轉登記事件，上訴人對於中華民國八十九年七月三十一
日台灣高等法院台中分院第二審判決（八十九年度上字第九十七號），提起上訴，本
院判決如左：
    主  文
原判決廢棄，發回台灣高等法院台中分院。
    理  由
本件被上訴人主張：上訴人甲○○因積欠伊新台幣（下同）四百十七萬元，詎甲○○
為逃避強制執行，與其妻即上訴人乙○○通謀虛偽買賣，於民國八十五年九月十九日
將其所有坐落台中市○○段一○六八地號土地及其上一五九號建物（下稱系爭房地）
，以買賣為原因，移轉登記與乙○○，該行為應屬無效。伊本於債權人之代位權、物
上請求權及侵權行為之法則，訴請塗銷登記。縱認上開買賣非通謀虛偽意思表示，該
行為有害於伊債權，伊亦得依民法第二百四十四條第二項規定，訴請撤銷該買賣行為
，乙○○仍應塗銷其所有權移轉登記等情，先位聲明，求為命乙○○塗銷系爭房地所
有權移轉登記之判決。備位聲明，求為撤銷上訴人間就系爭房地所為上開買賣關係，
乙○○應塗銷其所有權移轉登記之判決。
上訴人則以：系爭房地甲○○確以總價一千二百五十萬元出賣與乙○○，約定一千二
百萬元銀行貸款由乙○○承受，並負擔土地增值稅、契稅、代書費等費用約八十餘萬
元。乙○○依約於八十五年八月十三日、十四日分別匯五十萬元之價款予甲○○。系
爭房地之買賣移轉登記為真正等語，資為抗辯。
原審維持第一審就先位聲明所為上訴人敗訴之判決，駁回其上訴，係以：被上訴人主
張甲○○積欠伊四百十七萬元，於八十五年九月十九日將其所有系爭房地所有權，以
買賣為原因，移轉登記於乙○○之事實，業據其提出系爭房地登記謄本、本票及台灣
台中地方法院八十六年度票字第一六三九號民事裁定為證，且有台中市中山地政事務
所八十八年一月二十七日八八中山地所四字第○○九三九號函附該所八十五年九月十
七日普字第三五七一○○○號登記案卷資料可稽，為上訴人所不爭執，堪認為真實。
次查，甲○○既稱其向岳家借款尚欠一千多萬元（或稱借款二、三千萬元），而以系
爭房地作價一千二百五十萬元出賣與乙○○抵償前揭債務，扣除銀行貸款一千二百萬
元，則其自乙○○受償利益不過五十萬元，抵償一千多萬元之借款債務，尚不足九百
五十萬餘元，其清償舊債務猶嫌不足，竟由乙○○再匯五十萬元之價金予甲○○，殊
悖情理。又乙○○於八十五年八月十三日匯款二十萬元入甲○○設於中國農民銀行帳
戶，嗣於翌日即十四日匯款二十四萬元入甲○○帳戶，另存入六萬元至台中市第七商
業銀行甲○○帳戶內等情，固提出合作金庫匯款回條聯、台中市第七信用合作社存款
備忘錄及中國農民銀行匯款申請書代收入傳票各乙紙為證。惟該三筆匯款上訴人不能
證明係為支付買賣價金，且上訴人二人係夫妻，同居共財於系爭房地，以匯款方式支
付買賣價金，已違常情。甲○○亦自認其於八十五年間，資金周轉困難，常向人調現
軋票，該三筆匯款係為兌現其所簽發支票之用，足認乙○○係為幫助甲○○資金周轉
而為之借款。再查，甲○○於八十四年一月二十三日以系爭房地向華信銀行設定本金
最高限額抵押一千四百四十萬元，依金融機關之貸款實務，向以抵押標的物估價之六
、七成為融資貸款額，則系爭房地之市價應遠超過一千四百四十四萬元，且據該銀行
稱八十五年八月間，辦理義務人變更時，其價值約一千六百十一萬元，有該銀行台中
分行函可稽。又甲○○自承當時經濟陷於困難，理當高價出售以多取得價金，猶以低
於抵押時評估之價額出售，是否果有買賣系爭房地之真意，非無疑義。又查，甲○○
自認其以系爭房地向銀行貸款一千二百萬元，每月本利攤還約十餘萬元，因當時生意
經營較不順利，已無法負擔沈重之利息，若不及時處分，恐有被銀行拍賣之虞，故以
總價一千二百五十萬元出售與乙○○云云，顯見上訴人知悉甲○○對外負債甚多，恐
系爭房地遭強制執行之虞，而甲○○將系爭房地移轉於乙○○甚明。是被上訴人主張
上訴人就系爭房地之買賣及移轉所有權之行為，係出於通謀虛偽意思表示，堪予認定
。上訴人就系爭房地之買賣及移轉所有權之債權、物權契約既係通謀虛偽意思表示，
即自始無效，系爭房地之真正所有權人仍為甲○○，被上訴人為甲○○之債權人，甲
○○自認已無其他財產可供清償債務，而系爭房地登記於乙○○，自屬妨害甲○○所
有權之行使，甲○○怠於行使權利，則被上訴人先位聲明，代位甲○○行使民法七百
七十六條物上請求權之法律關係，請求上訴人乙○○塗銷系爭房地所有權移轉登記，
於法有據，應予准許。被上訴人先位聲明代位行使物上請求權，為有理由，其餘本於
侵權行為法律關係所為請求及備位聲明即毋庸審認等詞，為其判斷之基礎。
惟按民法第八十七條第一項所謂通謀虛偽意思表示，係指表意人與相對人相互故意為
非真意之表示而言。查本件上訴人一再抗辯上訴人間於八十五年八月三日訂立系爭房
地買賣契約，乙○○於八十五年八月十三日、十四日分別給付五十萬元之價金予甲○
○，並依約承受甲○○向華信銀行貸款之債務一千二百萬元，及代繳增值稅、契稅、
代書費等約八十餘萬元，共計一千三百三十餘萬元云云，且有乙○○提出合作金庫匯
款回條聯、台中市第七信用合作社存款備忘錄及中國農民銀行匯款申請書代收入傳票
各乙紙可證（見一審卷一四五頁反面、一四六頁正面、原審卷二七、二九頁、一審卷
九二至九四頁）；又被上訴人提出上訴人就系爭房地所訂立之買賣契約書，亦均載明
承買人即乙○○願承受抵押權等語（見一審卷一一四頁、一一六頁）。因此能否謂上
訴人間系爭房地之買賣行為，係通謀虛偽意思表示，即非無研求之餘地。又上開三筆
匯款，上訴人辯稱上訴人二人係夫妻關係，於簽訂買賣契約時，代書即告之付款時應
留下支付價款之證明，否則將來國稅局會以夫妻間之買賣視同贈與為由，課徵贈與稅
，並建議以匯款方式給付，故本件買賣之價款才以匯款方式為之云云（見一審卷一四
五頁），乃屬重要之防禦方法。原審就上訴人上開之抗辯未詳予調查，遽以上訴人二
人係夫妻，同居共財於系爭房地，以匯款方式支付買賣價金，已違常情，而為不利於
上訴人之判斷，亦嫌速斷。上訴論旨，指摘原判決不當，求為廢棄，非無理由。
據上論結，本件上訴為有理由。依民事訴訟法第四百七十七條第一項、第四百七十八
條第一項，判決如主文。
中      華      民      國    九十一    年      五      月    二十四    日
                              最高法院民事第二庭
                                  審判長法官  曾  桂  香
                                        法官  劉  延  村
                                        法官  劉  福  聲
                                        法官  黃  秀  得
                                        法官  許  澍  林
      右正本證明與原本無異
                                              書  記  官
中      華      民      國    九十一    年      六      月      四      日
